臺灣臺南地方法院刑事判決
109年度訴字第1415號
公  訴  人  臺灣臺南地方檢察署檢察官
被      告  許棕欽


選任辯護人  呂承育律師
上列被告因傷害致死案件，經檢察官提起公訴（109年度偵字第1
3776號），本院判決如下：
    主  文
丙○○犯傷害致死罪，處有期徒刑參年陸月。
    事  實
一、缘丙○○於民國109年7月5日晚上7時40分許，前往臺南市○○區
    ○○路00巷00號吳靜婷住處，與甲○○、夏志成、朱巧芸、尤淑
    蕙、盧心怡、潘辰星、吳稚暉、謝雅蘭、李素玉、吳向中等
    人在吳靜婷住處前停車棚內一同飲酒為吳靜婷慶生。至當日
    晚上10時許，甲○○因不勝酒力，情緒及言語失控，眾人遂勸
    甲○○返家休息，甲○○離開後旋又折返該處，夏志成、盧心怡
    、吳向中再次勸阻甲○○，但因甲○○持續酒醉而無法制止其咆
    哮等行為。丙○○因上情而於同日晚上10時5分許，欲將甲○○
    推離慶生會現場，2人因而在吳靜婷上開住處巷口，發生拉
    扯推擠，甲○○因酒後步履不穩而遭丙○○推倒在地，之後甲○○
    即拾起身旁之盆栽內植物丟擲向丙○○，但未擊中，甲○○反而
    因花盆所絆再次跌倒。丙○○見狀將甲○○拉起後，再彎身撿拾
    自己掉落地上之手錶，甲○○見狀又趁機徒手毆打丙○○之頭部
    1下(未成傷)，丙○○客觀上雖可預見甲○○當時已因酒醉而平
    衡感顯著降低，如以外力直接攻擊其上半身，可能導致甲○○
    重心不穩而跌倒、頭部為身體重要部位，如撞擊堅硬之地面
    而受傷死亡之結果，其主觀上雖無致甲○○於死之故意，但客
    觀上可預見有致死之可能性，而基於傷害之犯意，起身後轉
    頭以右手握拳毆打甲○○之左下巴1下，導致甲○○以站姿直接
    往後倒地，其頭部碰撞水泥地而倒地不起。經其他在場者電
    話聯絡救護車將甲○○送醫救治，並報警處理後，發現甲○○受
    有頭部外傷併顱骨骨折、蜘蛛膜下腔出血及硬腦膜下出血、
    嚴重腦水腫、急性呼吸衰竭，並於同年月10日上午10時54分
    許，因鬥毆推擠造成跌倒、硬下膜出血、腦血腫、中樞神經
    壓迫而傷重不治死亡。
二、案經甲○○之子乙○○訴由臺南市政府警察局永康分局(下稱永
    康分局)報請及臺灣臺南地方檢察署檢察官相驗偵查後起訴
    。
    理　由
壹、程序方面：
一、本判決所引用被告以外之人於審判外之言詞或書面陳述，檢
    察官、被告丙○○及其辯護人於本院準備程序中均表示除檢察
    官勘驗現場監視錄影光碟之勘驗筆錄（同一錄影畫面亦經本
    院予以勘驗，故以下證據並未援引其等所爭執之勘驗筆錄）
    外，其餘均同意作為證據使用（見本院卷第85頁），且迄至
    言詞辯論終結前均未聲明異議，本院審酌上開證據資料製作
    時之情況，尚無違法不當及證明力明顯過低之瑕疵，亦認為
    以之作為證據應屬適當，爰依刑事訴訟法第159條之5規定，
    認均有證據能力。另本判決引用之非供述證據，均依法定程
    序取得，經合法調查程序，與待證事實間復具相當關聯性，
    無不得為證據情形，依刑事訴訟法第158條之4反面解釋，均
    有證據能力。
貳、實體方面：
一、訊據被告丙○○固坦承其有上開傷害甲○○之行為，然矢口否認
    有何傷害甲○○致死之犯行，其與辯護人均辯稱：被告當日是
    要將已經酒後情緒失控之甲○○帶離會場而與甲○○發生拉扯，
    當日甲○○攻擊被告2次，被告毆打甲○○之行為目的在制止甲○
    ○不理性行為，係屬正當防衛，且對於甲○○跌倒死亡部分沒
    有預見可能性云云。
二、經查：
(一)被告於109年7月5日晚上7時40分許，前往臺南市○○區○○路00
    巷00號吳靜婷住處，與甲○○、夏志成、朱巧芸、尤淑蕙、盧
    心怡、潘辰星、吳稚暉、謝雅蘭、李素玉、吳向中等人在吳
    靜婷住處前停車棚內一同飲酒為吳靜婷慶生。至當日晚上10
    時許，甲○○因不勝酒力，情緒及言語失控，眾人遂勸甲○○返
    家休息，甲○○離開後旋又折返該處，夏志成、盧心怡、吳向
    中再次勸阻甲○○，但因甲○○持續酒醉而無法制止其咆哮等行
    為。被告因而於同日晚上10時5分許，欲將甲○○推離慶生會
    現場，2人因而在吳靜婷上開住處巷口，發生拉扯推擠，甲○
    ○因酒後步履不穩而遭被告推倒在地，之後甲○○即拾起身旁
    之盆栽內植物丟擲向被告，但未擊中，甲○○反而遭花盆所絆
    再次跌倒。被告見狀遂將甲○○拉起後，彎身撿拾被告掉落地
    上之手錶，甲○○見狀又趁機徒手攻擊丙○○之頭部1下(未成傷
    )，被告起身轉頭以右手握拳毆打甲○○之左下巴1下，導致甲
    ○○以站姿直接往後倒地，其頭部碰撞水泥地而倒地不起。經
    其他在場者電話聯絡救護車將甲○○送醫救治，並報警處理後
    ，發現甲○○受有頭部外傷併顱骨骨折、蜘蛛膜下腔出血及硬
    腦膜下出血、嚴重腦水腫，並於同年月10日上午10時54分許
    ，因鬥毆推擠造成跌倒、硬下膜出血、腦血腫、中樞神經壓
    迫而傷重不治死亡等情，為被告所不爭執，並經證人即共同
    於案發時赴宴之吳靜婷、夏志成、朱巧芸、尤淑蕙、盧心怡
    、潘辰星、吳稚輝、謝雅蘭、李素玉、吳向中於警詢中證述
    明確(見警卷第41至53、55至57、59至71、73至81、83至89
    、91至97、99至105、107至110、111至123頁)，復有甲○○於
    奇美醫療財團法人奇美醫院診斷證明書2紙、病歷、出院病
    歷摘要、永康分局扣押筆錄、扣押物品目錄表各1紙、現場
    勘察照片5張、監視器畫面截圖59張、甲○○之解剖及相驗照
    片、相驗屍體證明書、相驗報告書、法務部法醫研究所109
    年9月1日法醫理字第10900051540號函暨解剖報告書及鑑定
    報告書(109醫鑑字第1091101824號)、本院勘驗筆錄各1份存
    卷可參(見警卷第125、127、167至175、179至205頁、臺南
    地檢署109年度相字第1057號卷〈下稱相驗卷〉第295至311、4
    31至483、493至503、509、517頁、本院卷第93至105頁)，
    故上開被告確實有毆打甲○○致其跌倒頭部撞擊地面而死亡等
    事實，應可認定。
(二)又依據前引之法務部法醫研究所109年09月1日法醫理字第10
    900051540號函暨解剖報告書及鑑定報告書(109醫鑑字第109
    1101824號)記載：甲○○頭部外傷併硬膜下出血，腦部存有新
    鮮出血及新鮮血塊，鑑定結果為死者甲○○在爭吵、鬥毆中遭
    人推倒，撞擊頭部，而導致硬膜下出血，壓迫中樞神經，造
    成神經性休克死亡等語，且被告警詢、偵訊中供述及證人吳
    向中於警詢均稱甲○○遭被告毆打一拳後倒地，後腦勺著地等
    語(見警卷第22、15至17、112至113頁、相驗卷第229至231
    、422頁)，與上開鑑定內容頭部遭撞擊、硬膜下出血之狀況
    吻合，故甲○○死亡結果與被告毆打其一拳導致其倒地撞擊頭
    部具有因果關係，亦可認定。
(三)再按刑法上之加重結果犯，係以行為人對於加重結果之發生
    ，客觀上有預見之可能，能預見而不預見者為要件。刑法第
    277條第2項前段之傷害致人於死罪，係對於犯普通傷害罪致
    發生死亡結果所規定之加重結果犯，依同法第17條規定，以
    行為人能預見其死亡結果之發生而不預見為要件，此所謂能
    預見，係指客觀情形而言，與加害人本身主觀上有無預見之
    情形不同。倘加害人主觀上已有預見，而結果之發生又不違
    背其本意時，則屬刑法第13條第2項所規定間接故意即未必
    故意之範疇，無復論以加重結果犯之餘地（最高法院99年度
    台上字第2996號判決可參）。
  1.甲○○於遭被告毆打前已經因酒醉情緒、言語失控，業已認定
    如前，且其行走時腳步有向左、向右歪斜、未能成直線行走
    之醉態；被告攔阻甲○○時，甲○○即有跌倒，且遭盆栽絆倒後
    無法自行站起，尚須被告協助拉起等情，亦經本院勘驗現場
    錄影畫面甚明(見本院卷第93至94頁)；另細查甲○○倒地處之
    現場照片及監視錄影畫面(見警卷第181頁、本院卷第103至1
    04頁)相對照，可見甲○○當時所站位置約略位於紅磚道與水
    溝間，該處略有坡度。而被告當時面對面阻擋甲○○、肢體有
    所接觸，且為實際在該路段上行進之人，其對於甲○○具有上
    開醉態、步履及重心不穩、該處有坡度等情況，當亦有所認
    知。
  2.被告與甲○○在案發前並不認識，雙方並無任何仇怨，業經被
    告供承在卷。案發前被告在甲○○跌坐在地時尚有協助甲○○站
    起之行為，見前引之本院勘驗筆錄即明，顯見被告於案發前
    對於甲○○態度尚稱友善，當無致甲○○於死地之動機及必要。
    且本案被告攻擊甲○○之行為，僅徒手毆打甲○○1下，甲○○倒
    地後並未追擊，足認其應無致被害人於死之犯意，其毆打甲
    ○○之行為僅屬傷害之故意，且其主觀上亦未預見被害人會因
    此倒地死亡。
  3.然而，酒醉酩酊之人較一般正常未飲酒之人本就不易維持身
    體平衡及重心，而頭部如受攻擊，極易重心不穩傾倒，且頭
    部直接撞擊堅硬水泥地面，將可能造成顱內出血而發生死亡
    之結果，此為社會上一般人之知識經驗即得知悉預見。而被
    告為智識程度正常之成年人，且其對於甲○○於案發時已經因
    飲酒而有醉態等情，已有所認識，業已論述如1.所示。故在
    客觀上，被告應能預見甲○○已陷酒醉，重心、肢體靈活度及
    保持平衡之能力均較一般人為低，若對其上半身施加外力，
    將可能使甲○○傾倒，致頭部與堅硬水泥地面發生劇烈撞擊而
    致頭部受傷，而引發死亡之結果之可能。被告卻對甲○○之下
    巴處揮拳，雖是基於傷害之犯意所為，惟發生超越傷害犯意
    致被害人死亡之加重結果，但此情狀被告在客觀上能預見，
    業已認定如前，然被告疏未預見仍為上開毆打甲○○犯行導致
    甲○○死亡，應就被害人死亡負加重結果責任。而甲○○之死亡
    ，確與被告之傷害行為有相當因果關係，已經論述如上，故
    被告對被害人死亡之結果，應負傷害致死罪責，堪可認定。
(四)被告及辯護人雖均辯稱被告上開傷害甲○○之犯行是出自於正
    當防衛之意思所為。然查：
  1.按刑法第23條之正當防衛，係以對於現在不法之侵害，而出
    於防衛自己或他人權利之行為為要件。因之正當防衛，必對
    現在之不法侵害，始能成立，所謂現在，乃別於過去與將來
    而言，此為正當防衛行為之「時間性」要件。過去與現在，
    以侵害行為已否終了為準，將來與現在，則以侵害行為已否
    著手為斷，故若侵害已成過去，或預料有侵害而侵害行為尚
    屬未來，則其加害行為，自無成立正當防衛之可言。至於防
    衛過當係指為排除現在不法侵害之全部防衛行為欠缺「必要
    性」及「相當性」要件而言，必係防衛行為，始生是否過當
    ，倘非防衛行為，當無過當與否之問題(最高法院100年度台
    上字第4939號刑事判決意旨參照)。
  2.依據現場監視錄影畫面可見，甲○○雖有趁被告彎腰撿拾物品
    之際，徒手毆打被告之後腦勺，被告起身後，略為停頓始揮
    拳毆打甲○○1下等情，業據本院勘驗監視錄影畫面明確(見本
    院卷第94頁)。可見被告起身時，甲○○之該毆打被告後腦勺
    行為已經結束，且被告起身停頓時，亦未見甲○○手部或肢體
    動作尚有何要繼續攻擊被告之情狀，可見當時甲○○對被告之
    不法侵害已經結束。被告辯稱其起身後，因甲○○有逼近其及
    眼神不善，恐自己再受攻擊才出拳毆打甲○○云云，但本院勘
    驗上開錄影畫面，並未見甲○○有逼近被告之舉止，且縱使甲
    ○○以眼神彰顯憤怒情緒亦非屬對被告之不法侵害，因此難認
    被告當時揮拳攻擊甲○○之行為，係單純出自於防衛自己避免
    受侵害之意思所為。
  3.另參照證人吳向中於警詢時證稱：被告打完甲○○後有說「他
    先打我，我才回他一拳」等語(見警卷第115頁)；被告於本
    案初受調查警詢、偵查中供稱：我彎下腰撿手錶時，他趁機
    打我的頭，我起身後就用右手拳頭毆打他的左下巴，他遭我
    毆打就倒地；毆打甲○○是因為他喝醉了要請他回家，但他不
    聽勸反而針對我，跟我發生拉扯且用盆栽要丟我，趁我彎下
    腰要撿手錶時又毆打我的後腦勺，我才「反擊」向他揮拳，
    打中他左下巴等語(見警卷第22、24頁、相驗卷第229至231
    、422頁)，可見當時被告是因為不滿甲○○連續針對其攻擊，
    始揮拳反擊甲○○。且當時甲○○已經步履不穩、無法保持平衡
    ，拿物品丟擲被告，並未丟中；徒手打被告後腦勺部分，亦
    未造成被告受傷，可見甲○○之攻擊行為對被告無甚危害。且
    被告已起身面對甲○○，該處是屬道路之開放環境、周遭有多
    數被告之友人情況下，被告欲避免繼續與甲○○發生衝突，當
    可閃避、退離該處即可，而無以積極攻擊行為阻止甲○○之必
    要。
  4.承上，被告上開毆打甲○○1拳之行為，既然是在甲○○之不法
    侵害行為已經結束後所為，顯非防衛現在不法侵害之正當防
    衛行為；另被告臆測甲○○將會繼續攻擊，此屬未來不法侵害
    ，且實際上亦無任何跡證可見甲○○有繼續攻擊被告之舉止。
    且依據當時客觀情狀、被告案發後供述為何毆打甲○○之動機
    ，被告上開舉止毋寧是因不滿甲○○酒醉糾纏不休之狀況下所
    為。且依據甲○○之酒醉狀況、已無進一步攻擊被告之舉止，
    周遭尚有諸多被告友人可以協助阻止甲○○酒後失控行為，客
    觀上並無由被告出拳積極攻擊甲○○，始得阻止甲○○繼續酒後
    失控之情狀，是被告此部分所為並不符合上開得以阻卻違法
    之防衛行為，依上開說明，既然本質上並非正當防衛行為，
    自無再予以論述是否防衛過當。
(五)綜上所述，勾稽互核，本件事證明確，被告犯行已堪認定。
三、論罪科刑：
(一)核被告所為，係犯刑法第277條第2項前段之傷害致人於死罪
    。
(二)按犯罪之情狀顯可憫恕，認科以最低度刑仍嫌過重者，得酌
    量減輕其刑，刑法第59條定有明文。本院審酌被告犯本件犯
    行之起因，是在友人生日宴會上協助阻止甲○○酒後失控行為
    ，其起初數度阻攔甲○○之態度、舉止尚稱平穩，最終因甲○○
    丟擲盆栽及徒手毆打被告後腦勺始對甲○○揮1拳，雖造成嚴
    重後果，但甲○○死亡後果並非被告之本意，故衡酌其就此部
    分過失情節程度；被告故意傷害甲○○行為僅毆打甲○○1拳，
    較之其他傷害致人於死之犯罪態樣，故意侵害之程度顯屬輕
    微，惡性非重，且被告已經與甲○○家屬達成和解，盡己之力
    彌補損害(見本院卷第147至148、155至157頁之調解筆錄及
    匯款申請書)，如仍處以最低法定刑即有期徒刑7年以上，猶
    嫌過重，有情輕法重之情事，故既然依被告上開行為動機、
    行為態樣等情，認本案在客觀上足以引起一般社會上之同情
    ，顯可憫恕，爰依刑法第59條規定酌減其刑。
(三)爰審酌被告與被害人間本不相識，被告為阻止甲○○醉態而與
    之發生肢體拉扯，引起甲○○不滿而徒手攻擊被告，被告未能
    保持理性而毆打甲○○一拳之犯罪態樣、造成甲○○死亡結果之
    侵害，且被告犯後對於客觀事實均未加以爭執，積極籌措資
    金與被害人家屬達成和解之犯後態度，兼衡被告無前科之素
    行(見本院卷第219頁所附臺灣高等法院被告前案紀錄表1紙)
    ，自述高職畢業之智識程度、有正當工作，需扶養父母親之
    家庭經濟狀況等一切情狀，量處如主文所示之刑。又被告及
    其辯護人雖請求予以被告緩刑之宣告，但本院所量處上開刑
    度，並不符合刑法第74條第1項所規定「宣告有期徒刑2年以
    下」之緩刑要件，故無從對被告為緩刑之宣告，併此敘明。
據上論斷，應依刑事訴訟法第299條第1項前段，刑法第277條第2
項前段、第59條，判決如主文。
本案經檢察官陳于文提起公訴、檢察官丁○○到庭執行職務。
中　　華　　民　　國　　110 　年　　5 　　月　　12　　日
                  刑事第二庭　審判長法　官    鄭文祺
                                    法  官    王惠芬
                                    法  官    李音儀
 以上正本證明與原本無異。
如不服本判決應於收受本判決後20日內向本院提出上訴書狀，並
應敘述具體理由。其未敘述上訴理由者，應於上訴期間屆滿後20
日內向本院補提理由書狀（均須按他造當事人之人數附繕本）「
切勿逕送上級法院」。 
  　　　　　　　　　　　　　　　　　書記官    陳怡蓁
中　　華　　民　　國　　110 　年　　5 　　月　　12　　日
附錄：本案論罪科刑法條全文
中華民國刑法第277條
傷害人之身體或健康者，處5年以下有期徒刑、拘役或50萬元以
下罰金。
犯前項之罪，因而致人於死者，處無期徒刑或7年以上有期徒刑
；致重傷者，處3年以上10年以下有期徒刑。